臺灣雲林地方法院民事判決
107年度訴字第417號
原      告  朱清和  
            朱來源  

            朱國華  

            朱聰明  
上列四人共同
訴訟代理人  柳柏帆律師
被      告  呂春長  
            呂忠文  

上列二人共同
訴訟代理人  詹漢山律師
被      告  呂文正(即呂彬之繼承人)


            呂龍泉(即呂彬之繼承人)

            呂素敏(即呂彬之繼承人)

            呂金龍  
            呂金寶  
            呂振運  

            溫天賜  

            王春源  

            王  和  
            王圳宏  

兼上列三人共同
訴訟代理人  王彩雲  
被      告  林萬德  
            巡浩宮  

法定代理人  許榮金  

被      告  林  文  
            林萬來  
            林萬車  
            許木火  
            李順長(即温梅之繼承人)

            李順和(即温梅之繼承人)

            吳信璋(即温梅之繼承人)

            吳俊慶(即温梅之繼承人)




            吳佳勳(即温梅之繼承人)

            李素芬(即温梅之繼承人)

            林坤伯  
            林坤波  
上列當事人間請求分割共有物事件，本院於民國110年11月5日言
詞辯論終結，判決如下：
    主  文
一、被告呂文正、呂龍泉、呂素敏應就坐落雲林縣○○鄉○○○
    段000000地號、面積3,918 平方公尺土地，被繼承人呂彬所
    遺應有部分64分之5，辦理繼承登記。
二、被告呂文正、呂龍泉、呂素敏應就坐落雲林縣○○鄉○○○
    段00000地號、面積2,305平方公尺土地，被繼承人呂彬所遺
    應有部分64分之5，辦理繼承登記。
三、被告李順長、李順和、吳信璋、吳俊慶、吳佳勳、李素芬應
    就坐落雲林縣○○鄉○○○段000000地號、面積1,983平方
    公尺土地，被繼承人温梅所遺應有部分100分之5，辦理繼承
    登記。
四、兩造共有坐落雲林縣○○鄉○○○段000000地號、面積3,91
    8平方公尺土地，同段153-1地號、面積2,305平方公尺土地
    ，同段153-14地號、面積1,983 平方公尺土地，應合併分
    割，其分割方法如附圖一(即雲林縣西螺地政事務所民國110
    年9月29日土地複丈成果圖丁案）所示，即：
  ㈠編號1區，面積1,601平方公尺土地；編號2區，面積343平方
    公尺土地，均分歸被告呂忠文、呂春長、呂金龍、呂金寶、
    呂振運、呂文正、呂龍泉、呂素敏共同取得，並均按被告呂
    忠文應有部分4分之1、呂春長應有部分4分之1、呂金龍應有
    部分12分之1、呂金寶應有部分12分之1、呂振運應有部分12
    分之1、呂文正、呂龍泉、呂素敏公同共有4分之1之比例保
    持共有。
　㈡編號3區，面積1,088平方公尺土地，分歸被告林坤伯、林坤
    波共同取得，並按應有部分各2分之1之比例保持共有。
　㈢編號4區，為道路，面積114平方公尺土地，分歸被告林坤伯
    、林坤波、林萬車、林萬來共同取得，並按被告林坤伯應有
    部分1140分之495、林坤波應有部分1140分之495、林萬車應
    有部分1140分之75、林萬來應有部分1140分之75之比例保持
    共有。
　㈣編號5區，面積971平方公尺土地，分歸被告林文取得。
　㈤編號6區，面積138平方公尺土地；編號7區，面積164平方公
    尺土地，均分歸被告林萬車、林萬來共同取得，並均按應有
    部分各2分之1之比例保持共有。
　㈥編號8區，面積712平方公尺土地，分歸原告朱清和、朱來源
    、朱國華、朱聰明共同取得，並按原告朱清和應有部分712
    分之81、朱來源應有部分712分之501、朱國華應有部分712
    分之98、朱聰明應有部分712分之32之比例保持共有。
　㈦編號9區，為道路，面積144平方公尺土地，分歸原告朱清和
    、被告林萬德、王圳宏、王和、王春源、王彩雲共同取得，
    並按原告朱清和、被告林萬德應有部分各3分之1、被告王圳
    宏、王和、王春源、王彩雲應有部分各12分之1之比例保持
    共有。
　㈧編號10區，面積66平方公尺土地；編號18區，面積188平方公
    尺土地，均分歸原告朱聰明取得。
　㈨編號11區，面積192平方公尺土地，分歸原告朱清和取得。
　㈩編號12區，面積922平方公尺土地，分歸被告林萬德取得。
　編號13區，面積720平方公尺土地，分歸被告王圳宏、王和、
    王春源、王彩雲共同取得，並按應有部分各4分之1之比例保
    持共有。
　編號14區，面積109平方公尺土地，分歸被告李順長、李順和
    、吳信璋、吳俊慶、吳佳勳、李素芬共同取得，並保持公同
    共有。
　編號15區，面積340平方公尺土地，分歸被告溫天賜取得。
　編號16區，面積201平方公尺土地，分歸被告巡浩宮取得。
　編號17區，面積193平方公尺土地，分歸被告許木火取得。
五、除上開分割方法外，原告朱清和、朱來源、朱國華、朱聰明
    應各提出新臺幣83,700元補償被告溫天賜、被告許木火應提
    出新臺幣27,900元補償被告溫天賜、温梅之繼承人(即被告
    李順長、李順和、吳信璋、吳俊慶、吳佳勳、李素芬)應共
    同提出新臺幣55,800元補償被告溫天賜、被告巡浩宮應提出
    新臺幣251,100元補償被告溫天賜(即如附表三所示之金額)
    。
六、訴訟費用由兩造依附表一所示之訴訟費用負擔之比例負擔。
    事實及理由
壹、程序事項：
一、按訴狀送達後，原告不得將原訴變更或追加他訴。但該訴訟
    標的對於數人必須合一確定時，追加其原非當事人之人為當
    事人者，不在此限，民事訴訟法第255 條第1 項第5 款定有
    明文。本件為分割共有物訴訟，對於全體共有人必須合一確
    定，經查：
  ㈠原共有人即訴外人温梅於訴訟繫屬前即民國100年7月23日死
    亡【本院107年度訴字第417 號卷（下稱訴字卷）㈡第107 頁
    】，原告因而列訴外人温梅之繼承人即李順長、李順和、吳
    信璋、吳俊慶、吳佳勳、李素芬、吳易霖為被告，嗣因查得
    吳易霖並無代位繼承權，原告因而於108年8月27日具狀撤回
    對吳易霖之起訴（訴字卷㈡第233頁至第234頁），核與上開
    規定尚無不符，應予准許。
  ㈡原告起訴時原列呂山猪等人為被告，嗣呂山猪於訴訟繫屬中
    之108年9月11日死亡（訴字卷㈢第83頁），嗣由被告呂金龍
    、呂金寶、呂振運繼承呂山猪所遺坐落雲林縣○○鄉○○○段000
    000○00000地號土地應有部分各64分之5 ，並於108 年10月2
    1日辦畢分割繼承登記，原告乃追加呂金龍、呂金寶、呂振
    運為被告（訴字卷㈢第27頁至第32頁），核與上開規定相符
    。
二、按當事人死亡者，訴訟程序在有繼承人、遺產管理人或其他
    依法令應續行訴訟之人承受其訴訟以前當然停止；承受訴訟
    人，於得為承受時，應即為承受之聲明。他造當事人，亦得
    聲明承受訴訟；當事人不聲明承受訴訟時，法院亦得依職權
    ，以裁定命其續行訴訟，民事訴訟法第168條、第175 條、
    第178條分別定有明文。查原告起訴時原列呂彬等人為被告
    ，嗣呂彬於108年8月25日死亡（訴字卷㈡第255頁），其全體
    繼承人為呂文正、呂龍泉、呂香梅、呂月鳳、呂素敏，然僅
    有呂香梅、呂月鳳向本院家事法庭聲明拋棄繼承，並經本院
    家事法庭108年度繼字第719號准予備查在案，此有呂彬之除
    戶戶籍謄本、繼承人之戶籍謄本、本院民事紀錄科查詢表附
    卷可稽（訴字卷㈡第255頁至第275頁），暨本院依職權調閱
    本院家事法庭108年度繼字第719號卷宗影印附卷可按（訴字
    卷㈡第283頁至第293頁），另呂彬之繼承人呂文正、呂龍泉
    、呂素敏迄未拋棄繼承，且未辦理繼承登記，經本院於108
    年12月16日依職權裁定由呂文正、呂文龍、呂素敏續行訴訟
    。又原告亦於109年1月21日具狀追加呂文正、呂龍泉、呂素
    敏為被告（訴字卷㈢第27頁至第32頁），核與上開規定相符
    ，應予准許。
三、按訴訟繫屬中為訴訟標的之法律關係，雖移轉於第三人，於
    訴訟無影響，但第三人如經兩造同意，得聲請代當事人承當
    訴訟。查原共有人林温來春將其所有坐落雲林縣○○鄉○○○段0
    0000地號、面積2,305平方公尺土地；同段153-15地號、面
    積3,918平方公尺土地之應有部分各64分之12，於訴訟繫屬
    中即110年5月24日以分割繼承為原因移轉登記予被告林烏瑞
    ，林烏瑞再以贈與為原因於110年7月5日移轉登記予被告林
    坤伯、林坤波；又原共有人林烏瑞將其所有坐落雲林縣○○鄉
    ○○○段000000地號、面積1,983平方公尺土地應有部分100分
    之1，於本件訴訟繫屬中即110年7月5日以贈與為原因移轉登
    記予被告林坤伯、林坤波。業經被告林坤伯、林坤波聲請代
    林烏瑞承當訴訟(訴字卷㈤第141頁至第142頁)，而上開聲請
    亦經原告同意(見訴字卷㈤第155頁)，是林烏瑞脫離本件訴訟
    。
四、本件除被告呂春長、呂忠文、王彩雲、王春源、王和、王圳
    宏、林萬來、林坤伯外，其餘被告經本院合法通知，未於最
    後言詞辯論期日到場，核無民事訴訟法第386 條各款所列情
    形，爰依原告之聲請，由其一造辯論而為判決。
貳、實體事項：
一、原告主張：
  ㈠坐落雲林縣○○鄉○○○段000000地號、面積3,918平方公尺土地
    （下稱系爭153-15地號土地）為原告朱清和、朱來源、朱國
    華、朱聰明與被告呂春長、呂忠文、呂金龍、呂金寶、呂振
    運、溫天賜、王彩雲、王春源、王和、王圳宏、林萬德、巡
    浩宮、林坤伯、林坤波及訴外人呂彬所共有，應有部分詳如
    附表一所示；同段153-1地號、面積2,305平方公尺土地（下
    稱系爭153-1地號土地）為原告朱來源與被告呂春長、呂忠
    文、呂金龍、呂金寶、呂振運、王彩雲、王春源、王和、王
    圳宏、林萬德、林文、林萬來、林萬車、林坤伯、林坤波及
    訴外人呂彬所共有，應有部分詳如附表一所示；同段153-14
    地號土地、面積1,983 平方公尺土地（下稱系爭153-14地號
    土地，上開三筆土地，以下合稱系爭三筆土地）為原告朱聰
    明與被告溫天賜、林文、林萬來、林萬車、許木火、林坤伯
    、林坤波及訴外人温梅所共有，應有部分詳如附表一所示。
    其中原共有人①温梅於100年7月23日歿，其繼承人即被告李
    順長、李順和、吳信璋、吳俊慶、吳佳勳、李素芬（下稱李
    順長等6人）就温梅所遺系爭153-14地號土地，應有部分100
    分之5，迄今未辦理繼承登記，且均未拋棄繼承；②另呂彬於
    108年8月25日歿，其繼承人即被告呂文正、呂龍泉、呂素敏
    （下稱被告呂文正等3 人）就呂彬所遺系爭153-15、153-1
    地號土地，應有部分均64分之5，迄今未辦理繼承登記，且
    均未拋棄繼承。為此訴請被告李順長等6人、呂文正等3人分
    別就渠等被繼承人温梅、呂彬所遺系爭153-14、153-15、15
    3-1地號土地應有部分辦理繼承登記。
  ㈡按各共有人，除法令另有規定外，得隨時請求分割共有物。
    但因物之使用目的不能分割或契約訂有不分割之期限者，不
    在此限。又共有人部分相同之相鄰數不動產，各該不動產均
    具應有部分之共有人，經各不動產應有部分過半數共有人之
    同意，得適用前項規定，請求合併分割。但法院認合併分割
    為不適當者，仍分別分割之。民法第823條第1項、第824條
    第6項分別定有明文。系爭三筆土地並無因使用目的不能分
    割之情事，且兩造亦未定有不分割之協議，但就分割方法則
    無從獲得協議，爰依民法第823條第1項、第824條第6項規定
    ，訴請准予合併分割，並依雲林縣西螺地政事務所（下稱西
    螺地政）110年9月29日土地複丈成果圖乙案即附圖二(下稱
    乙案)所示方法分割等語。
　㈢依乙案分割看起來比西螺地政110年9月29日土地複丈成果圖
    丁案即附圖一(下稱丁案)找補更為單純，對於呂氏家族而言
    ，乙案及丁案並沒有差別，有差別在於朱家及王家。如果採
    乙案分割，除了原告朱來源、朱國華外，原告朱清和與朱聰
    明也是分在兩邊，並非全部集中在同一側。王家是分配在編
    號11區及編號13區，也是分兩邊。反觀丁案，王家只分得編
    號13區，但朱家卻要分在編號8、10、11、18區。認為乙案
    綜合分配區域及找補金額較為單純，乙案比較適合。
　㈣如果要找補，同意以公告現值。採乙案或丁案分割，林萬車
    及林萬來的部分都有協議贈與被告巡浩宮。乙案的找補會較
    丁案單純。　
二、被告部分：
　㈠呂春長、呂忠文部分：
　　⒈希望將系爭三筆土地合併分割。
　　⒉呂家的分割方案是以現有建物之位置及不拆除房屋為原則
　　  。
　　⒊主張依西螺地政109年9月29日土地複丈成果圖丙案(下稱
　　  丙案)或丁案分割，我們的權利不受影響，請斟酌當事人
　　  的意願，判決以丁案作為分割依據。
　  ⒋若要鑑定找補的話，費用也是全體共有人負擔，既然不管
      是乙、丁二案都有找補的問題，勢必就乙、丁二案送鑑定
      。但若需要找補的人如果沒有意見的話，如依照公告現值
      加值計算應該也是一種處理方法，請鈞院斟酌。
  ㈡王彩雲、王春源、王和、王圳宏部分：
　　⒈請求將系爭三筆土地合併分割。
　　⒉主張依丁案所示方法分割。針對丁案部分由原告朱清和單
      獨一人分在丁案所示編號11區之空地，符合分割後共有人
      減少，而且可以重新開發。
　　⒊本件分割共有物係經被告等多數共有人先行協調並同意，
      為依原世代居住地上物所座落之位置分割共有土地，避免
      拆屋還地、土地零散及落實土地分割後共有人減少之精神
      ，再由原土地分配不足持有人分割於其他空地，且面積或
      價金儘量不互相找補為原則。被告王圳宏等四人，前於10
      8年6月14日具狀陳報原居住地及建物範圍，主張依丁案分
      配在編號13區，面積720平方公尺，加計提供編號9區道路
      用地48平方公尺供公眾通行，總計面積為768平方公尺，
      位於原居住範圍內且土地分割前後持分面積相同。原告朱
      清和所主張之乙案，將王圳宏等四人原居住地及建物範圍
      土地面積192平方公尺再分割至原告朱清和分配在編號19
      區，另將王圳宏等四人獨立於編號11區，面積132平方公
      尺。造成王氏家族合併分割土地零散，且王圳宏等四人再
      共同持分更小面積土地，將造成後續共有土地開發之困難
      。採丁案分割，由原告朱清和單獨一人分配編號11區土地
      ，面積192平方公尺，以利其後續獨立開發，更符土地分
      割後共有人減少且可獨立開發之精神。110年5月7日言詞
      辯論庭中，除原告主張依乙案分割外，其餘被告等多數人
      主張依丁案分割，方較符合依原世代居住地上物所座落之
      位置分割共有土地，避免拆屋還地、土地零散及落實土地
      分割後共有人減少之精神與公平原則。
　　⒋丁案請更正(王氏家族四個人共有持分備註欄第二行至第四
      行有錯誤應更正)：
　　  ⑴第13區分割後土地權利範圍維持四人共有，王圳宏、王
　　    和、王春源、王彩雲各1/4平分持有。
　    ⑵第9區分割後之道路權利範圍維持四人共同負擔。王圳宏
        、王和、王春源、王彩雲共同負擔48平方公尺，不是由
        王彩雲個人負擔48平方公尺。
　　　⑶依照第9區道路144平方公尺，王圳宏、王和、王春源、
　　    王彩雲各1/12，協議分割後與林萬德、朱清和維持共有
　　    持分。
　　⒌主張依丁案分割，理由是原告朱清和單獨一人分在編號11
　　  區土地，他可以獨立開發，若由王圳宏4人取得，會造成
      我們4人又繼續保持共有，再來若依乙案的話，我們也沒
      有意願去價購被告溫天賜的60平方公尺土地。
  ㈢溫天賜部分：
　　前曾於108年8月22日具狀稱：不同意本院108年8月9日發文
    地政繪製之分割方案，整體面積繪製類似畸零地、繪製之前
    亦從未相互連絡及知會，無法讓人接受。因此不同意上開繪
    製圖。
  ㈣林萬德部分：
    前曾到院稱：對於將來分得之位置沒有意見，只要分足我的
    應有部分面積即可；主張將系爭三筆土地合併分割。把我的
    土地還我就好，對於找補沒有意見。
  ㈤巡浩宮部分：
　　前曾到院稱：系爭三筆土地有歷史共業，早期都共同持有，
    最好提出當初的原始資料給法院看。
  ㈥林萬來部分：
　　⒈主張依丁案分割，意見同被告王彩雲。王氏家族本來就一
　　  整塊。
　　⒉我跟林萬車有協議將149平方公尺轉贈給被告巡浩宮。這樣
      我跟林萬車都沒有面積找補的問題(110年5月7日，訴字卷
      ㈣第239頁)。
　㈦林萬車部分：
    前曾具狀稱：土地權狀林萬車及林萬來共同持有465平方公
    尺，因買賣契約中，賣方贈與巡浩宮149平方公尺，實際林
    萬車及林萬來只共同持有316平方公尺土地。林萬來、林萬
    車轉贈巡浩宮149平方公尺土地，則林萬來、林萬車面積增
    減為0(訴字卷㈢第241頁)。
　㈧林坤伯部分：
　　主張依丁案分割。
  ㈨其餘被告呂文正、呂龍泉、呂素敏、呂金龍、呂金寶、呂振
    運、林文、許木火、李順長、李順和、吳信璋、吳俊慶、吳
    佳勳、李素芬、林坤波均未於言詞辯論期日到場，亦未提出
    書狀作何聲明或陳述。
三、本院之判斷：
  ㈠按各共有人，除法令另有規定外，得隨時請求分割共有物，
    但因物之使用目的不能分割或契約訂有不分割之期限者不在
    此限；共有物之分割，依共有人協議之方法為之；分割之方
    法不能協議決定，或於協議決定後因消滅時效完成經共有人
    拒絕履行者，法院得因任何共有人之請求，以原物分配於各
    共有人；以原物為分配時，如共有人中有未受分配，或不能
    按其應有部分受分配者，得以金錢補償之。以原物為分配時
    ，因共有人之利益或其他必要情形，得就共有物之一部分仍
    維持共有。共有人部分相同之相鄰數不動產，各該不動產均
    具應有部分之共有人，經各不動產應有部分過半數共有人之
    同意，得適用前項規定，請求合併分割。但法院認合併分割
    為不適當者，仍分別分割之。民法第823條第1項、第824條
    第1項、第2項第1款前段、第3項、第4項、第6項分別定有明
    文。又因繼承、強制執行、徵收、法院之判決或其他非因法
    律行為，於登記前已取得不動產物權者，應經登記，始得處
    分其物權，民法第759條亦有規定。而分割共有物性質上為
    處分行為，依民法第759條規定，共有不動產之共有人中有
    人死亡時，於其繼承人未為繼承登記前，不得分割共有物，
    故實務上准許共有人以一訴請求共有人之繼承人辦理繼承登
    記，並合併以繼承人及其餘共有人為分割共有物之請求（最
    高法院69年臺上字第1012號判決意旨參照）。經查，系爭15
    3-15地號土地為原告朱清和、朱來源、朱國華、朱聰明與被
    告呂春長、呂忠文、呂金龍、呂金寶、呂振運、溫天賜、王
    彩雲、王春源、王和、王圳宏、林萬德、巡浩宮、林坤伯、
    林坤波及訴外人呂彬所共有，應有部分詳如附表一所示；系
    爭153-1地號土地為原告朱來源與被告呂春長、呂忠文、呂
    金龍、呂金寶、呂振運、王彩雲、王春源、王和、王圳宏、
    林萬德、林文、林萬來、林萬車、林坤伯、林坤波及訴外人
    呂彬所共有，應有部分詳如附表一所示；系爭153-14地號土
    地為原告朱聰明與被告溫天賜、林文、林萬來、林萬車、許
    木火、林坤伯、林坤波及訴外人温梅所共有，應有部分詳如
    附表一所示。而訴外人①温梅於100年7月23日死亡，被告李
    順長、李順和、吳信璋、吳俊慶、吳佳勳、李素芬（下稱李
    順長等6人）為其繼承人，且未拋棄繼承，亦未辦理繼承登
    記；②呂彬於108年8月25日死亡，被告呂文正、呂龍泉、呂
    素敏（下稱被告呂文正等3人）為其繼承人，且未拋棄繼承
    ，亦未辦理繼承登記。有系爭三筆土地登記第一類謄本（所
    有權個人全部）、地籍圖、温梅、呂彬之除戶戶籍謄本、繼
    承系統表、繼承人之戶籍謄本、本院108年4月2日雲院忠家
    馨決108家詢字第1080000241號函影本、本院紀錄科查詢表
    、本院108年度繼字第719號影卷附卷可稽（調字卷第99頁至
    第123頁、訴字卷㈡第15頁至第44頁、第85頁至第107頁、第1
    59頁至第163頁、第255頁至第277頁、第283頁至第293頁、
    第305頁至第329頁、訴字卷㈢第247頁至第277頁、訴字卷㈤第
    95頁至第121頁），自堪信為真實。又兩造於本件調解及言
    詞辯論時就分割方案不能達成共識，顯然系爭三筆土地無法
    以協議方式分割。且系爭三筆土地之共有人間並無訂立不分
    割之期限，該土地依其使用目的亦非不能分割，則原告以兩
    造不能協議分割，訴請被告呂文正等3人就坐落系爭153-15
    、153-1地號土地，被繼承人呂彬所遺應有部分各64分之5，
    辦理繼承登記；訴請被告李順長等6人就坐落系爭153-14地
    號土地，被繼承人温梅所遺應有部分100分之5，辦理繼承登
    記，並將系爭三筆土地裁判分割予共有人，核屬有據，應予
    准許。爰判決如主文第一項至第三項所示。
　㈡按共有人部分相同之相鄰數不動產，各該不動產均具應有部
    分之共有人，經各不動產應有部分過半數共有人之同意，得
    適用前項規定，請求合併分割。但法院認合併分割為不適當
    者，仍分別分割之。民法第824條第6項定有明文。查本件系
    爭三筆土地之共有人部分相同，有系爭三筆土地之土地登記
    第一類謄本在卷可稽，又由系爭三筆土地之地籍圖可知各該
    土地之地界相鄰，共有人在其上居住使用而形成一整體之集
    村社區，且本件由言詞辯論程序及本院檢送乙、丙、丁案之
    土地複丈成果圖予兩造迄今，兩造均未有人表示反對系爭三
    筆土地合併分割。故本院認為系爭三筆土地合併分割符合上
    開規定，應得予以合併分割，且亦無合併分割不適當之情形
    ，故原告主張合併分割系爭三筆土地，自屬有據。
  ㈢復按裁判上定共有物分割之方法，固可由法院自由裁量，不
    受共有人主張之拘束，但仍應斟酌各共有人之意願、共有物
    之性質、價格、分割前之使用狀態、經濟效用、分得部分之
    利用價值及全體共有人之利益等有關情狀，定一適當公平之
    方法以為分割（最高法院98年度臺上字第2058號、96年度臺
    上字第108 號判決意旨參照）。又以原物為分配時，因共有
    人之利益或其他必要情形，得就共有物之一部分仍維持共有
    ，民法第824 條第4 項定有明文。經查：　　
    ⒈系爭153-15地號土地東南側為既成道路，西側為雲11縣道
      ，北側為八米寬產業道路，東側亦為既成道路；系爭153
      -15地號土地南側有磚造鐵皮頂二層樓建物，該建物東側
      、北側有鐵皮石棉瓦頂附屬建物環繞(編號A)（相對人王
      彩雲等）；系爭153-15地號土地東南側有磚造瓦頂三合
      院（門牌號碼：五常路27號）（相對人林萬德所有，編號
      B）：系爭153-15地號土地西南側有聲請人四人等所有一
      層樓磚造瓦頂建物（五常28號）（編號C）、二層樓磚造
      鐵皮頂建物（編號D）未完成之鐵架車庫（編號E)；系爭
      153-15地號上開編號C、E北側有棚架（石棉瓦頂）三座，
      編號a、b、c（不列入測量範圍）；系爭153-15地號土地
      一北側有磚造瓦頂三合院一間（五常23號）（相對人呂山
      猪、呂春長、呂忠文、呂彬等四人）（編號F);系爭153-
      15地號土地最西北側另有呂山猪、呂春長、呂忠文、呂彬
      等四人共有之一層樓鐵皮建物、一層樓磚造瓦頂建物，依
      序為編號G、H，另有編號d絲瓜棚架（不列入測量）；系
      爭153-15地號土地北側有上開呂山猪等四人所有磚造瓦頂
      建物，磚造鐵皮頂建物（編號I、J）；系爭153-15地號
      土地東側有訴外人所有之二層樓建物一間，編號K。據聲
      請人代理人表示，目前該建物無人居住；上開編號F建物
      東側，有磚造瓦頂一層樓建物及磚造倉庫各一間（編號L
      、M）亦為呂山猪等四人所有。業經本院於107年7月16日
      會同兩造及西螺地政測量人員至現場履勘，並製有勘驗筆
      錄及照片在卷可憑(調字卷第181頁至第209頁)，且西螺地
      政經本院囑託繪製系爭153-15地號土地之土地複丈成果圖
      在卷可佐（調字卷第223頁）。
    ⒉系爭153-14地號土地與153-15地號土地交界處有一私設巷
      道，系爭153-14地號土地南側有加強磚造一層樓宮廟（巡
      浩宮）一間；系爭153-14地號土地東側臨五常路(全村均
      稱五常路)，寬約6-8米，該土地東南側有磚造一層樓建物
      （朱聰明所有）一間，該建物北側有一層樓磚造平房（門
      牌：五常26之1號）及二層樓加強磚造建物一棟（許木火
      ）所有；系爭153-14地號土地北側有温梅所有之加強磚
      造二層樓建物（門牌：五常25之1號）；系爭153-1地號
      東側亦臨五常路，該土地東南側有加強磚造二層樓建物一
      棟（林文所有）（門牌：五常25號），該建物北側有三合
      院一間，亦係林文所有，系爭153-1地號土地北側亦臨五
      常路；系爭153-1地號土地及153-15地號土地北側亦臨五
      常路。系爭153-1地號土地東側有三合院及附屬建物（門
      牌：五常24號）係林温來春所有。業經本院於108年3月15
      日會同兩造及西螺地政測量人員至現場履勘，並製有勘驗
      筆錄及照片在卷可憑（訴字卷㈠第139頁第162頁），且西
      螺地政亦經本院囑託繪製系爭153-1、153-14地號土地上
      建物之土地複丈成果圖在卷可佐（訴字卷㈠第171頁）。
    ⒊本院審酌兩造之意願、土地整體之利用價值，並兼顧使用
　　  現狀、共有人意願及兩造間共有價值平等均衡原則，認本
　　  件分割方法應以西螺地政110年9月29日土地複丈成果圖丁
　　  案即附圖一所示方法分割，較為妥適，其理由如下：
　　  ⑴各共有人分得之土地大多直接臨道路，小部分（附圖一
        編號7區、12區所示）亦可透過分割後留設之道路（附
        圖一編號4區、9區所示）與道路通聯，可以便利通行，
        發揮土地之利用價值。
　　  ⑵各共有人分得之土地與其等現況使用範圍大致相符，最
        大程度避免影響各共有人生活，及避免日後衍生之拆屋
        還地問題。
　　  ⑶各共有人分得之土地地形均堪稱方正，得以有效利用各
        筆土地，提升土地之利用及交易價值。
　　  ⑷將附圖一丁案與原告等4人所主張之附圖二乙案比較，前
        者原告等4人分得之土地在附圖一編號8、9、10、11、1
        8區所示，後者原告等4人分得之土地在附圖二編號8、9
        、10、18、19區所示，故以區域分配位置而言並無太大
        差異，對原告等4人之權益並無太大影響，且如以附圖
        一所示分割方案分割原告分得之附圖一編號8區所示土
        地之地形更方正，對原告而言整體利用價值更佳。
      ⑸採附圖一所示分割方案對分得該圖編號13區所示土地之
        王氏家族不生面積增減而需金錢找補之問題。且該分割
        方案編號13區所示土地較原告主張之附圖二乙案更為方
        正。
      ⑹採附圖一所示方案分割系爭三筆土地，被告王圳宏等王
        氏家族分得之土地集中在該圖編號13區所示位置，而不
        至於造成其等分得之土地遭分散，而減損使用與交易價
        值。
　    ⑺採附圖一所示方案分割系爭三筆土地，原告朱清和單獨
        分得該圖編號11區土地，反觀原告主張之附圖二分割方
        案使編號11區土地分歸被告王圳宏等王氏家族4人共有
        ，則附圖一所示分割方案較有利於產權簡化及消滅共有
        關係。
　　  ⑻原告主張之附圖二所示分割方案編號11區土地面積僅132
        平方公尺，且地形狹長，而要分歸被告王圳宏等王氏家
        族4人共有，更難有效利用土地。反觀附圖一所示分割
        方案編號11區土地面積為192平方公尺，由原告朱清和
        單獨所有，較有利於該部分土地之利用及交易價值。
      ⑼採附圖一所示方案分割系爭三筆土地，雖原告分得土地
        面積超過其等三筆土地之應有部分面積60平方公尺，而
        需由原告4人提出金錢對被告溫天賜為找補，然採該方
        案原告等4人多分得之土地面積僅15平方公尺，找補金
        額甚微，並不至於造成原告等4人太大負擔。且原告起
        訴分割系爭三筆土地，就分割後面積增減為處理，較交
        由給其他共有人處理更為公平。
　　　⑽附圖一所示分割方案，為多數共有人所主張之分割方案
        ，較符合共有人之主觀意願。　　
　  綜上，附圖一所示分割方案為較適當之分割方案，爰判決如
    主文第四項所示。　 
  ㈣再按以原物為分配時，如共有人中有未受分配，或不能按其
    應有部分受分配者，得以金錢補償之，民法第824條第3項定
    有明文。系爭三筆土地如採附圖一丁案所示方法分割，則原
    告朱清和【＋15㎡】、朱來源【＋15㎡】、朱國華【＋15㎡】、朱
    聰明【＋15㎡】、被告巡浩宮【＋194㎡】、許木火【＋5㎡】、温
    梅之繼承人(即被告李順長、李順和、吳信璋、吳俊慶、吳
    佳勳、李素芬)【＋10㎡】分得之面積大於其等應有部分面積
    ，而被告溫天賜【-120㎡】、林萬車【-74.5㎡】、林萬來【-
    74.5㎡】分得面積小於其等應有部分面積(見附表二所示)。
    就此面積增減部分，原告主張以公告現值找補；被告呂忠文
    、呂春長表示需要找補的人如果沒有意見的話，依照公告現
    值加值計算應該也是一種處理方法；被告林萬德表示對於找
    補沒有意見；另被告林萬來、林萬車之前有表示，其等二人
    有協議將149平方公尺轉贈給被告巡浩宮。這樣其等二人都
    沒有面積找補的問題，有被告林萬車、林萬來109年7月24日
    之陳報狀、本院110年5月7日言詞辯論筆錄在卷可找（訴字
    卷㈢第241頁、訴字卷㈣第239頁)。故被告巡浩宮增加194平方
    公尺土地中之149平方公尺由被告林萬車、林萬來轉贈。則
    被告巡浩宮應補償被告溫天賜45平方公尺【計算式：194㎡-1
    49㎡＝45㎡】；被告林萬車、林萬來則沒有面積增減找補；原
    告朱清和、朱來源、朱國華、朱聰明各應補償被告溫天賜15
    平方公尺；被告許火木應補償被告溫天賜5平方公尺；温梅
    之之繼承人(即被告李順長、李順和、吳信璋、吳俊慶、吳
    佳勳、李素芬)應補償被告溫天賜10平方公尺。本院認為目
    前臺灣土地之公告現值與市價仍有差距，且在分割共有物事
    件未分配土地或分配面積不足其應有部分面積者，等同於出
    賣自己土地之應有部分，尚須繳納土地增值稅，故以系爭三
    筆土地之公告現值每平方公尺新臺幣（下同）3,100元之1.8
    倍為補償，即以每平方公尺5,580元【3,100元×1.8倍＝5,580
    元】為找補，為合宜公允，故被告巡浩宮應補償被告溫天賜
    251,100元【計算式：45㎡5,580元＝251,100元】、原告朱清
    和、朱來源、朱國華、朱聰明應各補償被告溫天賜83,700元
    【計算式：15㎡5,580元＝83,700元】、被告許火木應補償被
    告溫天賜27,900元【計算式：5㎡5,580元＝27,900元】、温
    梅之之繼承人(即被告李順長、李順和、吳信璋、吳俊慶、
    吳佳勳、李素芬)應共同補償被告溫天賜55,800元【計算式
    ：10㎡5,580元＝55,800元】，被告溫天賜總計受補償669,60
    0元，爰判決如主文第五項所示，即如附表三所示。
四、按共有人自共有物分割之效力發生時起，取得分得部分之所
    有權；應有部分有抵押權者，其權利不因共有物之分割而受
    影響，但權利人經共有人告知訴訟而未參加者，其權利移存
    於抵押人所分得之部分，民法第824 條之1 第1 項、第2 項
    第3 款設有規定。查被告許木火分別於101 年12月5 日、10
    2 年8 月15日將其就系爭153-14地號土地之應有部分1000分
    之95，分別設定50萬元、90萬元最高限額抵押權予訴外人雲
    林縣崙背鄉農會，有系爭153-14地號土地之登記第一類謄本
    （所有權個人全部）在卷可考（調字卷第117 頁至第123 頁
    、訴字卷㈡第27頁至第33頁、第313 頁至第319 頁、訴字卷㈤
    第95頁至第101頁)。本件經原告聲請告知訴訟後，訴外人雲
    林縣崙背鄉農會均未參加訴訟（本院卷㈡第221 頁），依民
    法第824 條之1 第2項第3 款規定，雲林縣○○鄉○○○○○○○○○○○
    000000 地號土地應有部分之權利，分割後即移存於被告許
    木火所分得之土地上，準此，上揭雲林縣崙背鄉農會之抵押
    權，分割後應轉載至被告許木火所取得如主文第四項所示之
    土地上（即附圖一所示編號17部分土地）。
五、又共有人王圳宏、王和、王春源、王彩雲同意附圖一丁案編
    號13區，面積720平方公尺土地，維持共有，並按應有部分
    各4分之1之比例保持共有，另上開四人同意將編號9區，面
    積144平方公尺土地，原由被告王彩雲負擔之48平方公尺道
    路用地，由上開四人平均負擔，即編號9區，面積144平方公
    尺土地，由原告朱清和與被告林萬德、王圳宏 、王和、王
    春源、王彩雲共同取得，並按原告朱清和、被告林萬德應有
    部分各3分之1、被告王圳宏、王和、王春源、王彩雲應有部
    分各12分之1之比例保持共有。故本院依職權將附圖一丁案
    之附表更正如下：
   ㈠取得人欄「王圳宏」中：
　　 ⒈關於取得區塊，由「13區」之記載，更正為「9、13區」
　　   之記載。
　 ㈡取得人欄「王和」中：
　  ⒈關於取得區塊，由「13區」之記載，更正為「9、13區」之
      記載。
　 ㈢取得人欄「王春源」中：
　　 ⒈關於取得區塊，由「13區」之記載，更正為「9、13區」
　　　 之記載。
   ㈣取得人欄「王圳宏」、「王和」、「王春源」、「王彩
　　 雲」項下「備註」欄記載：
　　 由「本區由左列王氏家族等四人依下列方式取得。
   　 　 13區分割後維持共有，權利範圍：王圳宏、王和、王
　　     春源各192/720、王彩雲144/720。
     　　9區由王彩雲負擔48㎡，權利範圍1/3，協議分割後與
　　     林萬德、朱清和維持共有，面積如圖48㎡(負擔9區)＋
　　     720㎡(23區)＝768㎡。
         本區持分面積與總取得面積相等，無面積增減情事」
         之記載，
      更改為「本區由左列王氏家族等四人依下列方式取得。
        　　　13區分割後維持共有，權利範圍：王圳宏、王
　　　　      和、王春源、王彩雲各4分之1。
      　　　　9區由王彩雲、王圳宏、王和、王春源共同負擔4
  　　　　    8㎡，權利範圍各1/12，協議分割後與林萬德、
　　　　      朱清和維持共有。
    　　　　  本區持分面積與總取得面積相等，無面積增減情
　　　　　    事」之記載。
六、末查，分割共有物乃具非訟事件之性質，本院斟酌何種分割
    方法較能增進共有物之經濟效益，並兼顧兩造之利益，以決
    定適當之分割方法，不因何造起訴而有不同，故原告請求分
    割之訴雖有理由，惟關於訴訟費用負擔，以共有人全體各按
    其對系爭三筆土地應有部分比例負擔，方屬事理之平，故本
    院審酌兩造之利害關係，依據民事訴訟法第80條之1 、第85
    條第2 項之規定，爰就訴訟費用負擔部分判決如主文第六項
    即附表一所示之比例負擔。　　
七、訴訟費用負擔之依據：民事訴訟法第80條之1 、第85條第2
    項。　　
中　　華　　民　　國　　110 　年　　11　　月　　19　　日
                  民事第二庭    法  官  楊昱辰

以上正本係照原本作成。
如對本判決上訴，須於判決送達後廿日內向本院提出上訴狀。如
委任律師提起上訴者，應一併繳納上訴審裁判費。
中　　華　　民　　國　　110 　年　　11　　月　　19　　日
                                書記官　陳玉珮

◎附表一：雲林縣○○鄉○○○段00000○000000○000000地號土地共有人應有部分暨訴訟費用負           擔之比例      編號 共有人姓名 雲林縣○○鄉○○○段000000地號土地共有人應有部分 (3,918㎡） 雲林縣○○鄉○○○段00000地號土地共有人應有部分 (2,305㎡） 雲林縣○○鄉○○○段000000地號土地共有人應有部分 （1,983㎡） 訴訟費用負擔之比例 01 朱清和 1604分之125   8206分之306 02 朱來源 1604分之125 1604分之125  8206分之486 03 朱國華 802分之17   8206分之83 04 朱聰明 802分之17  1000分之95 8206分之271 05 林萬德 802分之125 802分之125  8206分之970 06 呂春長 64分之5 64分之5  8206分之486 07 呂忠文 64分之5 64分之5  8206分之486 08 呂彬（歿）之繼承人 ①呂文正 ②呂龍泉 ③呂素敏 公同共有 64分之5  公同共有 64分之5  連帶負擔 8206分之486 09 溫天賜 802分之17  100分之19 8206分之460 10 巡浩宮 8020分之14   8206分之7 11 王彩雲 16040分之493 802分之25  8206分之192 12 王春源 16040分之493 802分之25  8206分之192 13 王  和 16040分之493 802分之25  8206分之192 14 王圳宏 16040分之493 802分之25  8206分之192 15 呂金龍 192分之5 192分之5  8206分之162 16 呂金寶 192分之5 192分之5  8206分之162 17 呂振運 192分之5 192分之5  8206分之162 18 林  文  802分之51 1000分之416 8206分之971 19 林萬來  3208分之125 1000分之72 8203分之233 20 林萬車  3208分之125 1000分之72 8206分之233 21 許木火   1000分之95 8206分之188 22 林坤伯 64分之6 64分之6 200分之1 82060分之5935 23 林坤波 64分之6 64分之6 200分之1 82060分之5935 24 温梅（歿）之繼承人 ①李順長 ②李順和 ③吳信璋 ④吳俊慶 ⑤吳佳勳 ⑥李素芬   公同共有 100分之5 連帶負擔 8206分之99 

◎附表二：雲林縣○○○鄉○○○段000000○00000○000000地號           土地共有人持分之應有面積、分割後實際分得之面積           及面積增減      編號  共有人姓名 A B C   持分應分得之面積 (㎡) 分割後實際分得之面積 (㎡) 面積增減 (㎡) 【B-A＝C】 1 朱清和 306 321 +15 2 朱來源 486 501 +15 3 朱國華 83 98 +15 4 朱聰明 271 286 +15 5 林萬德 970 970 0 6 呂春長 486 486 0 7 呂忠文 486 486 0 8 呂彬之繼承人 ①呂文正 ②呂龍泉 ③呂素敏 486 486 0  9 溫天賜 460 340 -120 10 巡浩宮 7 201 +194 11 王彩雲 192 192 0 12 王春源 192 192 0 13 王  和 192 192 0 14 王圳宏 192 192 0 15 呂金龍 162 162 0 16 呂金寶 162 162 0 17 呂振運 162 162 0 18 林  文 971 971 0 19 林萬來 233 158.5 -74.5 20 林萬車 233 158.5 -74.5 21 許木火 188 193 +5 22 林坤伯 593.5 593.5 0 23 林坤波 593.5 593.5 0 24 温梅之繼承人 ①李順長 ②李順和 ③吳信璋 ④吳俊慶 ⑤吳佳勳 ⑥李素芬 99 109 +10 ●備註：被告林萬來、林萬車分割後實際分得之面積總共減少149         平方公尺，依協議轉贈被告巡浩宮。     

◎附表三：補償方法(新臺幣5,580元/每平方公尺)     應受補償人及金額   溫天賜 【-120㎡】 應付補償人及金額 朱清和【＋15㎡】 83,700元  朱來源【＋15㎡】 83,700元  朱國華【＋15㎡】 83,700元  朱聰明【＋15㎡】 83,700元  巡浩宮【＋194㎡】  251,100元 《●巡浩宮總共增加194㎡，但因其中149㎡由林萬車、林萬來轉贈，故巡浩宮只需提出45㎡之金額(即45㎡×5,580元＝251,100元)補償溫天賜。》  許木火【＋5㎡】 27,900元  温梅之繼承人 ①李順長 ②李順和 ③吳信璋 ④吳俊慶 ⑤吳佳勳 ⑥李素芬 【＋10㎡】 55,800元 應受補償之金額 (新臺幣)  669,600元